# 同一控制下吸收合并的会计处理

提问人：fu6060 时间：2015-11-23 23:20:12
请教陈版主：我是一位小事务所的审计人员在会计服务过程中遇到这样一个问题，基本情况如下： 1 、A公司是外商独资企业,股东是外国投资者M先生，注册资本79.56万元人民币，B公司是中外合资企业,注册资本 516 万元人民币,(其中外方股东为外国投资者M先生,占27.91%的出资为 144 万元人民币,其它为中方股东占72.09%的比例为 372 万元人民币)实际上A公司的股东与B公司的股东是一样的，只不过名义上公司的股东是M先生，各股东所占股份是事先约好的，与各股东在B公司所占的比例是一致的。 2 、现在各股东要求两公司合并，注册资本是原两公司相加，这样法律上股东比例会发生变化，由各股东以后再另外调整。 3 、现因业务需要,B公司吸收合并A公司,合并后,A公司注销, B公司存继.合并日,A公司的资产总额为 1000 万元人民币,负债为830.44净资产为169.56万元(实收资本为79.56万元,盈余公积 80 万元,未分配利润 10 万元)4、合并时的账务如何处理,方案1 ¥AB两公司的各科目相加,B公司作账,借:A公司资产类1000 贷:A公司负债类830.44 A公司实收资本79.56A公司盈余公积80A公司未分配利润 10 理由：这样作直接明了，由原A公司股东写投资人决议，求将原公司的盈余公积并入合并后公司的盈余公积，原公司的未分配利润并入合并后公司的未分配润，由各股东共享。另外根据《企业会计准则第 20 号——企业合并》解释在吸收合并和新设合并方式下，属于同一控制下的企业合并，合并方在合并日对合并中取得的被合并方资产、负债应按其原账面价值计量，支付的合并对价账面价值与取得净资产账面价值之间的差额，调整资本公积和留存收益。对于被合并方在合并前实现的留存收益中属于合并方的部分，应视情况进行调整，自资本公积转入留存收益。
方案2¥ B公司作账,借:A公司资产类 1000 贷:A公司负债类830.44 A公司实收资本79.56 资本公积 90 个人认为按方案 2 作,理由是将A公司的的盈余公积和未分配利润并入B公司的对应科目,不符合盈余公积和未分配利润的定义可其他人认为可以按第一个方案,理由注册资本可相加,其它未何不好相加，另外合并准则中也没特别说明不能转入留存收益， 写得是应视情况调整。不知倒底按哪种,依据是什么

回答人：chenyiwei
基本赞同你的理解，方案 2 更合理。被合并方留存收益的恢复只在合并报表层面做。

提问人：雷雷 sir 时间：2017-06-06 21:57:07
陈版： 合并方通过同一控制下吸收合并，增加的资本公积，应该属于资本溢价。 在合并方吸收合并当年编制合并报表时，被合并方合并前实现的留存收益中归属于合并方的部分，应自资本公积（资本溢价）转入留存收益。 现在，合并方股东对合并方某项资产无偿划转，冲减了资本公积（资本溢价）。 则， 在合并报表层面，被吸收合并方吸收合并前的留存收益再恢复的话，可能导致合并报表资本公积为负值。 请教陈版： 1 、吸收合并形成的合并方个别报表资本公积，是否可以转增实收资本，或无偿划转时冲减； 2 、如吸收合并形成的资本公积被无偿划转行为冲减，则合并报表恢复被合并方合并前留存收益，是否以冲减后资本公积（资本溢价）为限？ 如此，合并所有者权益变动表中，未分配利润和盈余公积的变化该如何体现？

回答人：chenyiwei
1 、可以。 2 、建议优先考虑被合并方留存收益的完全恢复，可以接受合并报表层面资本公积为负数。

提问人：呼叫帮助 时间：2017-08-28 21:41:53
我今天遇到这样一个问题，父亲与孩子成立了A公司，父亲控股，孩子与母亲（父亲的前妻）成立了B公司，我们同事认为A公司与B公司的关系是同一控制关系，但是我理解不能这样认为，我们无法说服谁，请教陈版您如何分析这个事项？

回答人：chenyiwei
如果该子女已经成年，拥有自身独立的经济利益，且父亲与其前妻之间已不再有经济上的联系，则不属于同一控制的可能性较大。关键是此处三人之间经济利益的互相独立程度。

提问人：呼叫帮助 时间：2017-08-29 14:17:18
父亲与孩子成立了A公司，父亲控股，孩子与母亲成立了B公司，孩子控股，则A公司与B公司的关系是否属于同一控制关系？

回答人：chenyiwei
见楼上点评。

提问人：呼叫帮助 时间：2017-08-29 21:46:15
我没有说清楚，这里的母亲与父亲没有离婚。 父亲与孩子成立了A公司，父亲控股，孩子与母亲成立了B公司，孩子控股，则A公司与B公司的关系是否属于同一控制关系？ A公司与B公司的关系是否与楼上您的点评一样吗？

回答人：chenyiwei
需结合具体情况分析，请参考《瑞华研究 2010 ～ 2016 汇编》之“问题3-2-6（家族内成员之间转让股权形成的企业合并是否可以认定为同一控制下合并）”。

提问人：2009masq 时间：2017-10-10 19:38:55
借上例，父亲与孩子成立了A公司，父亲控股，孩子的母亲（父亲的前妻）成立了B公司，请问A公司与B公司是否可以认为有关联关系？

回答人：chenyiwei
这类涉及家族成员之间关系的判断，需结合具体情况分析。如果B公司是在离婚后成立，且成立时原夫妻双方之间的财务事项均已分割清楚，后续双方也没有重要的往来，则可能不构成关联方。

提问人：呼叫帮助 时间：2018-06-09 17:05:34
2 、建议优先考虑被合并方留存收益的完全恢复，可以接受合并报表层面资本公积为负数。 陈版，合并报表是负数，怎么解释？再说准则也没有明确，如果是负数，监管部门是否认为 我们搞错了？

回答人：chenyiwei
合并报表会计主体并不是法律主体而是经济主体，所以股东权益明细项目按公司法规定口径的分类，对合并报表而言并没有像个别报表那样的特定法律意义，故可以接受合并报表层面资本公积为负数。